【裁判字號】    88,訴,786
【裁判日期】    890112
【裁判案由】    異議之訴
【裁判全文】
臺灣嘉義地方法院民事判決  八十八年度訴字第七八六號
    原      告  保力保力龍有限公司
    法定代理人  丙○○
    訴訟代理人  嚴庚辰律師
                李慧千律師
                王正宏律師
    被      告  台灣省合作金庫
    法定代理人  甲○○
    訴訟代理人  乙○○
右當事人間異議之訴事件，本院判決如左：
    主      文
本院八十八年度執字第五六七九號被告間因給付借款強制執行事件，就原告所有坐落
嘉義縣民雄鄉○○段工業小段五十八號土地上建物門牌嘉義縣民雄鄉○○村○○○路
四號之一號建物所為之強制執行程序，應予撤銷。
訴訟費用由被告負擔。
    事      實
甲、原告方面：
    一、聲明：求為判決如主文所示。
    二、陳述：
        (一)坐落嘉義縣民雄鄉○○段工業小段五十八號土地上建物門牌嘉義縣民雄鄉
          ○○村○○○路四號之一號建物（下稱系爭建物），原告與訴外人即債務
          人眾志機械金屬工業股份有限公司（下稱眾志公司）於民國八十七年一月
          九日簽訂土地及建買賣契約，並依照該契約第十三點其他特約事項第一項
          約定：本買賣標的物空地部分（即嘉義縣民雄鄉○○段工業小段五十八號
          土地之空地部分），自即日起由承買人（即原告）興建動工辦室一棟，興
          建工程所需費用承買人（即原告）自行負擔。原告旋即與承包商郭文宗約
          定由其負責在前開地號之地下室上方興建辦公室乙棟並約定總工程款為新
          台幣（下同）二百零九萬零九百九十五元，原告並分別於八十七年一月二
          十四日、同年一月二十六日、同年三月二十七日共給付工程款二百一十萬
          元與承包商郭文宗。由上可知，系爭建物係由原告自行出資興建。
        (二)按自己出資建築之建築物，於建築完成時，即取得建築物之所有權，因其
          係屬始取得，故不適用民法第七百五十八條所定非經登記不生效力之規定
          。系爭建物雖未取得建物登記，但仍不影響原告因自行出資建築而原始取
          得建所有權。
        (三)次按民法第八百七十七之規定，併付拍賣須具備三要件，(1)建築物須為土
          地設定抵押權後所建；(2)建築物須為土地所有人所建；(3)須建築物有與土
          地併付拍賣之必要。系爭建物，依前開說明係由原告自行出資興建，並非
          土地所有人即債務人眾志公司所建，因此，並不符合民法第八百七十七條
          併付拍賣之規定。惟被告竟主張依前開規定查封原告所有之系爭建，實於
          法有違。
        (四)末按第三人就執行標的物，有足以排除強制執行之利者，得於強制執行程
          序終結，前向執行法院對債務人提起異議之訴。強制執行法第十五條定有
          明文。而強制執行法第十五條所謂就執行標的物有足以排除強制執行之權
          利者，係指對於執行標的物有所有權、典權、留置權、質權存在之情形之
          一而言（最高法院四十四年度台上字第七二一號判例可資參照）。今原告
          既因自行出資興建原始取得系爭建物所有權且被告亦不符合併付拍賣之條
          件，則被告就原屬原告所有之系爭建物，聲請本院查封拍賣，顯係錯誤，
          為此，爰依法提起本訴。
    三、證據：提出土地及建買賣契約書乙份、建物複丈謄本乙份、估價單二紙、簽
              收單據一紙、活期儲蓄存款存摺乙份、財務報表查帳報告書乙份（以
              上均為影本）、土地登記謄本乙份為證，並聲請訊問證人謝能德、郭
乙、被告方面：
一、聲明：求為判決駁回原告之訴。
二、陳述：
    (一)原告並未取得系爭建物之所有權登記，是系爭建物為債務人眾志公司所有，並
      作為辦公室及負責人謝能德自行居住之用。
    (二)原告與眾志公司間之合約於八十七年一月九日簽訂，八十七年三月二十七日完
      工並付清工程款，個半月內蓋好ＲＣ造三層樓房，且至今一年半尚未辦理所有
      權登記，尚屬不合理。
    (三)被告對系爭建物之查封係以支付命令聲請強制執行，非拍賣抵押物裁定。
    (四)縱原告有其他資產也有借錢，但亦不能證明係用在興建系爭建物上。
丙、本院依職權調閱八十八年度執字第五六七九號強制執行案卷。
    理      由
一、本件原告起訴主張：系爭建物，係原告與債務人眾志公司於民國八十七年一月九
    日簽訂土地及建買賣契約時，依照該契約第十三點其他特約事項第一項約定，以
    二百零九萬元代價發包予承包商郭文宗所承攬興建。系爭建物雖未取得建物登記
    ，但仍不影響原告因自行出資建築而原始取得建物之所有權。今原告既因自行出
    資興建原始取得系爭建物所有權，則被告就原屬被告所有之系爭建物，聲請本院
    查封拍賣，顯係錯誤，為此，爰依法提起本訴。被告則以：原告並未取得系爭建
    物之所有權登記，是系爭建物為債務人眾志公司所有，並作為辦公室及負責人謝
    能德自行居住之用。被告對系爭建物之查封係以支付命令聲請強制執行，非拍賣
    抵押物裁定，查封系爭建物並無錯誤云云，資為抗辯。
二、原告主張系爭建物，係原告與債務人眾志公司於民國八十七年一月九日簽訂土地
    及建買賣契約時，依照該契約第十三點其他特約事項第一項約定，以二百零九萬
    元代價發包予承包商郭文宗所承攬興建之事實，業據原告提出買賣契約書、估價
    單、收據為證，並經證人謝能德、郭文宗到庭結證屬實，堪信為真實。
三、按自己建築之房屋，與依法律行為而取得者有別，縱使未向地政機關辦理第一次
    建所有權登記，仍取得該房屋之所有權（最高法院四十一年台上字第一０三九號
    判例可資參照）。經查系爭建物係由原告所出資興建巳如前述，則依前開判意旨
    所示，原告取得系爭建物之所有權，自無疑義，被告辯稱，原告並未取得系爭建
    物之所有權登記，並非系爭建物之所有權人，自不足採。
四、次按第三人就執行標的物有足以排除強制執行之權利者，得於強制執行程序終結
    前，向執行法院對債權人提起異議之訴。強制執行法第十五條定有明文。次查系
    爭建物為被告聲請本院以八十八年度執字第五六七九號強制執行事件之執行標的
    物，且執行程序尚未終結等情，為兩造所是認，並經本院依職權調閱前開執行案
    卷查證屬實，自足信為真正。系爭建物既為原告所有，從而，原告提起本件第三
    人異議之訴，依前開規定觀之，洵屬有據，應予准許。
五、本件判決之基礎巳臻明確，兩造其餘之攻擊防禦方法及舉證，核與判決無影響，
    毋庸一一論列，併此敘明。
六、據上論結，本件原告之訴為有理由，依民事訴訟法第七十八條，判決如主文。
中      華      民      國    八十九    年      一      月      十二    日
~B臺灣嘉義地方法院民事庭
~B    法  官  林淑鳳
右為正本係照原本作成
如對本判決上訴須於判決送達後廿日內向本院提出上訴狀
中      華      民      國    八十九    年      一      月      十二    日
~B    書記官  楊福源


司法院資訊處製作；財團法人民間司法改革基金會備份。
